【裁判字號】    98,訴更一,166
【裁判日期】    990225
【裁判案由】    營業稅
【裁判全文】
臺北高等行政法院判決
                                   98年度訴更一字第166號
                                     99年2月11日辯論終結
原      告  甲○○
被      告  財政部臺灣省北區國稅局
代  表  人  乙○○（局長）住同上
訴訟代理人  丙○○
上列當事人間因營業稅事件，原告不服財政部中華民國96年3 月
3 日台財訴字第09500609220 號（案號：第00000000號）訴願決
定，提起行政訴訟。經本院於中華民國96年11月22日以96年度訴
字第1413號判決將訴願決定及原處分關於罰鍰逾新臺幣67,100元
部分均撤銷，原告其餘之訴駁回。經兩造分別提起上訴後，由最
高行政法院以98年度判字第1406號判決廢棄本院前審判決關於撤
銷罰鍰部分及該部分訴訟費用，發回本院更為審理，本院判決如
下：
    主  文
訴願決定及原處分（復查決定）關於罰鍰於超過新台幣拾參萬肆
仟貳佰元部分均撤銷。
原告其餘之訴駁回。
第一審及發回前上訴審訴訟費用由被告負擔三分之一，餘由原告
負擔。
    事實及理由
一、事實概要：
    原告非為有限責任臺灣省第二資源回收物運銷合作社（下稱
    二資社）社員，未依法辦理營業登記，即擅於民國（下同）
    89年及90年間銷售回收廢銅予鏶賢金屬有限公司（下稱鏶賢
    公司）及國星金屬有限公司（下稱國星公司），銷售額合計
    新臺幣（下同）1,342,491 元（不含稅），未依規定開立憑
    證，卻由二資社開立統一發票交付鏶賢公司、國星公司充當
    進貨憑證，案經財政部賦稅署查獲，移被告審理違章成立，
    核定補徵原告營業稅額67,125元，並經被告處罰鍰201,400
    元（計至百元止）。原告不服，申請復查，經被告以95年10
    月25日北區國稅法一字第0950014501號復查決定書（下稱原
    處分）駁回。原告仍不服，提起訴願遭駁回後，遂提起本件
    行政訴訟。經本院96年度訴字第1413號判決將訴願決定及原
    處分關於罰鍰逾67,100元部分均撤銷，原告其餘之訴駁回。
    經兩造分別提起上訴後，經最高行政法院98年度判字第1406
    號判決廢棄本院前審判決關於撤銷罰鍰部分及該部分訴訟費
    用，發回本院更為審理。
二、本件原告主張：
  (一)依財政部87年7 月14日台財稅字第871953090 號函釋意旨，
    合作社共同運銷廢棄物制度係司庫將個人回收所得廢銅交予
    二資社共同運銷，並由二資社開立銷貨發票，而不問個人是
    否具備二資社社員資格，既無需亦無法辦理營業登記，當不
    可能出具發票或任何憑證，自無繳納營業稅問題；系爭交易
    係二資社委託其送貨，實際交易者確為二資社與鏶賢公司及
    國星公司，銷貨發票應由二資社開立並依法完稅，其無需繳
    納營業稅等情。
  (二)另外原告固非屬二資社之社員，而是有限責任臺灣省第一資
    源回收物運銷合作社之社員，但二個組織即為近似，原告認
    為其等性質上同屬廢棄物清理合作社，統一發票應可相互流
    通。為此聲明求為判決撤銷訴願決定及原處分。
三、被告則以：
  (一)原告已坦承並非二資社社員，未辦營業登記從事廢五金買賣
    ，鏶賢公司及國星公司於89年及90年間向原告進貨，未依規
    定取具原告之進貨憑證等，而取得二資社所開立之統一發票
    申報扣抵銷項稅額，經臺灣高等法院檢察署查緝黑金行動中
    心查獲，由臺灣板橋地方法院檢察署提起公訴，並經臺灣板
    橋地方法院92年重金訴字第3 號判決二資社、鏶賢公司及國
    星公司之負責人有罪，有財政部稽核報告節略、相關資料及
    臺灣板橋地方法院判決書影本在卷可稽。且查得二資社於89
    年度及90年度亦未申報原告個人一時貿易所得，有談話筆錄
    、綜合所得稅各類所得清單及核定資料清單可稽，另原告稱
    回收之廢銅交二資社司庫江金鎮轉售，並由二資社開立統一
    發票乙節，既然原告非二資社之社員或司庫，所回收之廢銅
    出售給鏶賢公司及國星公司本就應依規定申請營業登記，依
    法開立統一發票繳納營業稅，本件依財政部86年3 月18日台
    財稅字第861888061 號函及87年7 月14日台財稅字第871953
    090 號函釋規定，原核定補徵營業稅額67,125元並無不合。
  (二)又依現行加值型營業稅之稅制設計，營業稅有無逃漏，是依
    納稅義務人各別之行為定之，不以國家稅收總額有無短少為
    準。本件有關營業稅漏稅罰之裁處，應以該特定營業人即原
    告有無實際向國家繳納營業稅為其判準，至於第三人即二資
    社有無代繳，對原告之漏稅結果不生影響。原告違反加值型
    及非加值型營業稅法第51條第1 款，原按所漏稅額67,125元
    處3 倍罰鍰201,400 元並無違誤，惟依財政部98年12月7 日
    台財稅字第09804577380 號令修正「稅務違章案件裁罰金額
    或倍數參考表」規定應按所漏稅額67,125元改處2 倍罰鍰13
    4,200 元，原處罰鍰201,400 元應予追減67,200元等語，資
    為抗辯。並聲明求為判決駁回原告之訴。
四、本院按：
  (一)本案爭訟內容之確定：
    1.二造不爭執之客觀事實內容：
      原告從事廢棄物之銷售活動，為營業稅法所規範之營業人
      ，卻在未依法辦理營業登記，又未加入二資社，成為二資
      社社員之情況下，擅於89年及90年間銷售回收廢銅予鏶賢
      金屬、國星公司，銷售額共計1,342,491 （不含稅），且
      未依法開立進項憑證，而取用二資社名義開立統一發票交
      付予鏶賢公司及國星公司充當進貨憑證。為此被告認其短
      漏營業稅金額67,125元，處以3 倍之罰鍰201,400 元（計
      至百元為止）。
    2.在上開事實基礎下，針對裁罰部分，二造間產生以下之法
      律爭議：
      (1)原告主張：依據「廢棄物清理合作社」（本案之「二資
        社」在性質上屬之）之法制設計，本來即容許二資社為
        他人開立銷項統一發票，而二資社就所有以其名義開立
        之統一發票銷項稅額，亦均如數繳納予國家，因此並無
        漏稅結果之產生。因此本案不應對原告處以漏稅罰。何
        況原告本來也是有限責任臺灣省第一資源回收物運銷合
        作社之社員，應可使用性質相同之二資社統一發票。
      (2)被告則主張，本案情形因原告非屬二資社社員，不得取
        具二資社開立之銷項憑證供為其自身之銷項憑證，因此
        本案仍有漏稅結果之發生，仍應對之課以漏稅罰。
  (二)本院對上開法律爭點之判斷結論及其理由形成：
    1.本案為經最高行政法院發回更審之案件，依行政訴訟法第
      260 條第3 項（即「受發回或發交之高等行政法院，應以
      最高行政法院所為廢棄理由之法律上判斷為其判決基礎」
      ）之規定，本院在此個案中，自應受最高行政法院98年度
      判字第1406號判決所表示個案法律意見之拘束（即使最高
      行政法院針對類似案件已有其他不同見解者，亦同），爰
      在此先行敘明之。
    2.而最高行政法院98年度判字第1406號判決針對前開法律爭
      點，則表示以下之法律見解：
      (1)依最高行政法院87年7 月份第1 次庭長評事聯席會議決
        議
        所示；「我國現行加值型營業稅各個銷售階段之加值額
        分別予以課稅之多階段銷售稅，各銷售階段之營業人皆
        為營業稅之納稅義務人。故該非交易對象之人是否已按
        其開立發票之金額報繳營業稅額，並不影響本件營業人
        補繳營業稅之義務」。
      (2)是以依現行加值型營業稅之稅制設計，營業稅有無逃漏
        ，是依納稅義務人各別之行為定之，不以國家稅收總額
        有無短少為準。從而本案有關營業稅漏稅罰之裁處，即
        應以原告有無實際向國家繳納營業稅為其判準，至於第
        三人即二資社有無代繳，對原告之漏稅結果不生影響。
      (3)本院前審判決既認原處分為補稅處分並無不合，竟又謂
        無漏稅，其理由尚有矛盾，且與營業稅法施行細則第52
        條第2 項第1 款規定不合。
      (4)又裁罰性行政處分，若涉及行政裁量權之行使者，其裁
        量尚未減縮至零，基於權力分立原則，行政法院不應代
        替原處分機關行使行政裁量權，而應由行政機關行使之
        。當行為人有未依規定申請營業登記即行開始營業而未
        依規定申報銷售額時，法律授權行政主管機關在按所漏
        稅額1 倍至10倍間行使裁量權而處以罰鍰處分，亦即以
        其核定之銷售額為裁處罰鍰倍數之基礎，再考量其違章
        事實之各項應考量因素及不利益變更禁止原則之適用問
        題後，而為罰鍰處分。在此法律見解基礎下，本院前審
        判決將有關罰鍰部分既有上開「適用法規不當」之違法
        ，且其違法又將影響判決結論。又因本件事證尚有未明
        ，有由本院再為調查審認之必要。
    3.在上開有個案拘束力之法律見解基礎下，本院爰為以下之
      判斷：
      (1)本案原告構成漏稅罰，依最高行政法院上開具有個案拘
        束力之法律見解，認應依營業稅法第51條第1 款課以漏
        稅罰，則原告所辯各節，因與該等個案拘束力之法律見
        解有違，自非可採。
      (2)至於裁罰倍數之核定，依最高行政法院針對本案表示之
        個案法律見解，亦應尊重被告之裁罰權限，不能越俎代
        庖，代被告而為決定。不過因為作為被告裁量基準之「
        稅務違章案件裁罰金額或倍數參考表」行政規則事後已
        於97年6 月30日修正發布，本案情形之裁罰倍數已由3
        倍改為2 倍，而裁量基準之行政規則因其有對外公布，
        已為人民普遍認知，其原本僅具內部效力之「行政規則
        」屬性已開始產生質變，而慢慢被認為具有一定程度之
        外部法規範效力。而且朝向減輕處罰效果之變更方向本
        身，也意味者較舊有較嚴格之裁罰標準早已不合社會現
        狀，在此舊規範基礎下作成之裁罰處分，從法進步性之
        觀點，難以再行維持，此時應參考刑事法上強調法進步
        性所導出「原則從舊，但例外從輕」之法理觀點，認為
        應由被告依新裁罰標準較輕之新規範，重新衡量其他因
        素，作成裁罰處分，而被告在本院審理中復主動提出有
        利原告之答辯，同意將裁罰倍數減輕為2 倍，即改裁罰
        134,200 元，為避免程序之勞費，爰將超過此等金額之
        裁罰部分予以撤銷，而維持原處分在此裁罰金額範圍之
        規制性決定。
  (三)總結以上所述，本案應裁量法規範有變更，基於被告之有利
    答辯，是以原處分裁罰金額，其超過134,200 元之部分，尚
    有違法，訴願決定予以維持，亦有違誤，原告訴請撤銷，為
    有理由，應予准許。至於原處分在134,200 元範圍內之裁罰
    金額，其規制性決定並無違誤，訴願決定予以維持，核無不
    合，原告訴請撤銷此部分之規制性決定為無理由，應予駁回
    。
五、據上論結，本件原告之訴為一部有理由，一部無理由，依行
    政訴訟法第104 條、民事訴訟法79條，判決如主文。
中    華    民    國    99    年    2     月    25    日
                    臺北高等行政法院第六庭
                              審判長法  官  闕  銘  富
                                    法  官  林  育  如
                                    法  官  帥  嘉  寶
上為正本係照原本作成。
如不服本判決，應於送達後20日內，向本院提出上訴狀並表明上
訴理由，如於本判決宣示後送達前提起上訴者，應於判決送達後
20日內補提上訴理由書（須按他造人數附繕本）。
中    華    民    國    99    年    2     月    25    日
                                    書記官  陳  可  欣


司法院資訊處製作；財團法人民間司法改革基金會備份。
